【裁判字號】    98,訴,1526
【裁判日期】    990512
【裁判案由】    違反台灣地區與大陸地區人民關係條例
【裁判全文】
臺灣屏東地方法院刑事判決              98年度訴字第1526號
公  訴  人  臺灣屏東地方法院檢察署檢察官
被      告  丙○○
指定辯護人  本院公設辯護人乙○○
上列被告因違反台灣地區與大陸地區人民關係條例案件，經檢
察官提起公訴（98年度偵字第7138號），本院判決如下：
    主  文
丙○○共同犯臺灣地區與大陸地區人民關係條例第七十九條第二
項之圖利使大陸地區人民非法進入臺灣地區罪，處有期徒刑貳年
，減為有期徒刑壹年。緩刑年。
    事  實
一、丙○○明知大陸地區人民非經主管機關許可，不得進入臺灣
    地區，且不得使大陸地區人民非法進入臺灣地區，竟與邱淑
    嬌（另經檢察官偵辦中）共同基於意圖營利使大陸地區人民
    非法進入臺灣地區之犯意聯絡及行使使公務員登載不實文書
    之概括犯意聯絡，經由邱淑嬌之仲介，並約定報酬為新臺幣
    （下同）3 萬元後，於92年9 月10日前往大陸地區福建省福
    州市，並於同年月22日，在該市與並無結婚真意，係欲來台
    工作而與丙○○、邱淑嬌就上開行使使公務員登載不實文書
    有概括犯意聯絡之大陸地區女子甲○○（另行審結）辦理結
    婚登記，完成形式上之結婚手續，取得中華人民共和國福建
    省福州市公證處（2003）榕公證內民字第13303 號結婚證明
    書，丙○○回國後，於同年10月15日，由邱淑嬌陪同，持上
    開證明書向財團法人海峽交流基金會辦理驗證，復於同年月
    17日，由丙○○持上開結婚證明書及海基會出具之驗證證明
    書，至屏東縣東港鎮戶政事務所，填具結婚登記申請書辦理
    結婚登記，致使不知情之承辦人員將丙○○與甲○○結婚之
    不實事項登載於其職務上所掌之戶籍登記公文書上，並核發
    丙○○與甲○○結婚之戶籍謄本，足生損害於戶政機關對於
    戶籍管理之正確性。復於同年11月13日，丙○○前往屏東縣
    政府警察局枋寮分局東港派出所填寫「大陸地區人民進入臺
    灣地區保證書」，並提出前述登載不實之戶籍謄本向承辦員
    警行使之，經承辦員警實質審查後簽註意見。丙○○再於同
    年11月14日出具委託書，由邱淑嬌持上開登載不實之戶籍謄
    本，連同大陸地區結婚證明書、驗證證明書及大陸地區人民
    進入臺灣地區保證書等文件，前往內政部入出境管理局（現
    已改為內政部入出國及移民署，以下簡稱境管局）申請發給
    甲○○大陸地區人民進入臺灣地區旅行證而行使上開登載不
    實之戶籍謄本，經不知情之承辦人員為實質審查後，仍未察
    覺有異，遂據以發給旅行證，使甲○○得以於93年1 月26日
    由高雄小港國際機場非法進入臺灣地區，丙○○事後並自邱
    淑嬌取得2 萬餘元之報酬。嗣經警循線查獲，始悉上情。
二、案經入出國及移民署專勤事務第二大隊屏東縣專勤隊報請臺
    灣屏東地方法院檢察署檢察官偵查起訴。
    理  由
一、按被告以外之人於審判外之陳述，雖不符前4 條之規定，而
    經當事人於審判程序同意作為證據，法院審酌該言詞陳述或
    書面陳述作成時之情況，認為適當者，亦得為證據。當事人
    、代理人或辯護人於法院調查證據時，知有第159條第1項不
    得為證據之情形，而未於言詞辯論終結前聲明異議者，視為
    有前項之同意，刑事訴訟法第159 條之5 定有明文。本件下
    列所引具傳聞性質之證據，當事人及辯護人均未爭執其證據
    能力，亦未於本案言詞辯論終結前對證據能力聲明異議，依
    上開規定，視為當事人及辯護人同意作為證據，且經本院審
    酌該等證據作成時之情況及證據取得過程等節，認亦適宜作
    為證據，自得為本件裁判基礎之證據資料，而均具證據能力
    。
二、上開事實，業據被告丙○○於本院審理時坦承不諱，並有偵
    查報告書1 紙（見警卷第1 頁）、旅客入出境明細表1 紙（
    見警卷第13頁）、旅客入出境記錄查詢2 紙（見警卷第14-1
    5 頁）、結婚登記申請書1 紙（見警卷第16頁）、財團法人
    海峽交流基金會認證證明1 紙（見警卷第17頁）、中華人民
    共和國福建省福州市公證處（2003）榕公證內民字第13303
    號結婚證明書1 紙（見警卷第18頁）、戶籍謄本1 紙（見警
    卷第26頁）、大陸地區人民進入臺灣地區旅行證申請書1 份
    （見警卷第20-21 頁）、大陸地區人民進入臺灣地區保證書
    1 紙（見警卷第22頁）、委託書1 紙（見警卷第25頁）及甲
    ○○大陸地區人民進入臺灣地區旅行證1 紙（見警卷第28頁
    ）等資料附卷可稽，是被告上開自白核與客觀事實相符，堪
    以採信。綜上，本件事證已臻明確，被告犯行洵堪認定，自
    應依法論科。
三、按行為後法律有變更者，適用行為時之法律。但行為後之法
    律有利於行為人者，適用最有利於行為人之法律，刑法第2
    條第1 項定有明文。再按行為後法律有變更者，應將行為時
    之法律與裁判時之法律比較適用最有利於行為人之法律；又
    新舊刑法關於刑之規定，雖同採從輕主義，惟比較時仍應就
    罪刑有關之共犯、未遂犯、連續犯、牽連犯以及累犯加重、
    自首減輕、暨其他法定加減原因、與加減比例等一切情形，
    綜其全部之結果，而為比較，再適用有利於行為人之法律處
    斷，而不得一部割裂分別適用不同之新舊法（95年第8 次刑
    事庭會議決議參照）。本件被告丙○○行為後，刑法業已於
    95年7 月1 日修正施行，本案論罪科刑所適用之法律有所變
    更，茲詳述如下：
  (一)法定刑有罰金刑部分，依修正後刑法第33條第5 款「罰金：
    新臺幣1 千元以上，以百元計算之」規定觀之，最低額為新
    臺幣1 千元；而修正前刑法第33條第5 款規定「罰金：銀元
    1 元以上」，銀元1 元即新臺幣3 元，是經比較後，以修正
    前刑法第33條第5 款規定較有利於被告。
  (二)修正前刑法第28條原規定「2 人以上共同實施犯罪之行為者
    ，皆為正犯」，經修正為「2 人以上共同實行犯罪之行為者
    ，皆為正犯」，即將舊法之「實施」修正為「實行」。新法
    共同正犯之範圍已有限縮，排除陰謀犯、預備犯之共同正犯
    。新舊法就共同正犯之範圍既因此而有變動，自屬犯罪後法
    律有變更，而非僅屬純文字修正，應有新舊法比較適用之問
    題（最高法院96年度台上字第934 號判決意旨參照）。本件
    被告基於共同犯罪意思參與犯罪構成要件行為，不論依新舊
    法規定，均構成共同正犯，新法並非較有利於被告，依從舊
    從輕原則，應適用修正前刑法第28條之規定處斷。
  (三)被告多次行使使公務員登載不實文書（即戶籍謄本）犯行，
    依修正前刑法第56條連續犯規定，僅論以一罪，得加重其刑
    至2 分之1 ，惟修正後刑法已刪除刑法第56條連續犯之規定
    ，則被告上開多次行使使公務員登載不實文書犯行，依修正
    後刑法，必須論以數罪，而予分論併罰，比較新舊法之結果
    ，以行為時即修正前刑法第56條之規定較有利於被告。
  (四)依修正前即行為時之刑法第55條後段規定，被告行使使公務
    員登載不實文書罪及意圖營利使大陸地區人民非法進入臺灣
    地區罪2 罪間，有方法目的之牽連關係，應從一重處斷，惟
    修正後之刑法已刪除牽連犯之規定，則所犯上述各罪應依數
    罪併罰之規定分論併罰。比較新舊法之結果，修正前之規定
    較有利於被告。
  (五)綜上，依整體比較之結果，以適用行為時之舊法於被告較為
    有利，爰依刑法第2 條第1 項前段之規定，適用行為時即修
    正前之刑法予以論處。
  (六)修正後刑法第59條之規定，為法院就酌減審認標準見解之明
    文化，非屬法律之變更（最高法院95年度第21次刑事庭會議
    決議參照），是就下開酌量減輕部分，應逕行適用裁判時之
    刑法規定。
  (七)犯罪在新法施行前，新法施行後，緩刑之宣告，應適用新法
    第74條之規定（最高法院95年度第8 次刑事庭會議決議參照
    ）。是緩刑之規定，應逕行適用新法。
  (八)另臺灣地區與大陸地區人民關係條例於92年10月29日修正公
    布，其中修正後之第79條第2 項規定係自92年12月31日起施
    行（行政院92年12月29日院臺秘字第0920069517號令）。本
    件被告雖於92年9 月22日與甲○○在大陸地區完成公證結婚
    手續，但被告係於93年1 月26日方使甲○○非法入境臺灣地
    區，即被告行為時已在該條例修正施行之後，自應直接適用
    92年10月29日修正後之臺灣地區與大陸地區人民關係條例之
    規定，附此敘明
四、按申請結婚登記而提出證明文件供查驗後，戶政機關即應予
    以登載，戶籍法施行細則第14條第1 項、第21條規定甚詳，
    是關於結婚之戶籍登記，戶籍機關當僅有形式審查，尚無實
    質審認當事人間結婚之真偽性，復觀戶籍法第76條定有申請
    人故意為不實申請之罰則乙節亦明，因此明知無結婚之實，
    卻使戶政機關之公務員為結婚之登記，自構成刑法第214 條
    之明知為不實事項，而使公務員登載不實之犯行。次按臺灣
    地區與大陸地區人民關係條例第79條對於違反同條例第15條
    第1 款所定不得使大陸地區人民非法進入臺灣地區之處罰，
    旨在防止大陸地區人民非法進入臺灣地區，以維護臺灣地區
    之安全與安定；所稱「非法」，自應從實質上之合法性予以
    判斷，凡評價上違反法秩序之方法，均屬「非法」。故在大
    陸地區通謀虛偽結婚，以不實之結婚證明辦理相關戶籍登記
    、入境等手續，憑以進入臺灣地區，其所持之入境許可文件
    雖係入出境主管機關所核發，形式上為合法，但因以不正方
    式而取得，即不具實質上之合法性，仍屬非法進入臺灣地區
    （最高法院97年度台上字第5162號判決意旨可資參照）。
五、核被告丙○○所為，係犯刑法第216 條、第214 條之行使使
    公務員登載不實文書罪及臺灣地區與大陸地區人民關係條例
    第79條第2 項之意圖營利使大陸地區人民非法進入臺灣地區
    罪。又被告與大陸地區人民甲○○假結婚而使甲○○來臺，
    係出於獲取對價之意，乃基於營利之意圖而違反臺灣地區與
    大陸地區人民關係條例第15條第1 款不得使大陸地區人民非
    法進入臺灣地區之規定，應依同條例第79條第2 項處斷；公
    訴人未斟酌此點，而認被告係犯同法第79條第1 項之罪，尚
    有未洽，惟其基本事實同一，爰依刑事訴訟法第300 條規定
    變更起訴法條。被告與邱淑嬌就上開所犯臺灣地區與大陸地
    區人民關係條例第79條第2 項之意圖營利使大陸地區人民非
    法進入臺灣地區罪部分，有犯意聯絡與行為分擔；被告與邱
    淑嬌及甲○○就上開所犯刑法第216 條、第214 條之行使使
    公務員登載不實文書罪部分，有犯意聯絡與行為分擔，皆屬
    共同正犯。前揭使公務員登載不實行為，為行使行為吸收，
    不另論處。被告先後向屏東縣政府警察局東港分局東港派出
    所及境管局行使使公務員登載不實文書犯行，時間緊接，犯
    罪構成要件相同，顯係基於概括犯意反覆為之，為連續犯，
    應依修正前刑法第56條以一罪論，並加重其刑。且其所犯連
    續行使使公務員登載不實文書罪與臺灣地區與大陸地區人民
    關係條例第79條第2 項之意圖營利使大陸地區人民非法進入
    臺灣地區罪，有方法、目的之牽連犯關係，應依修正前刑法
    第55條後段之規定，從一重之臺灣地區與大陸地區人民關係
    條例第79條第2 項之意圖營利使大陸地區人民非法進入臺灣
    地區罪處斷。又按臺灣地區與大陸地區人民關係條例第79條
    第2 項之「意圖營利」要件，固係用以嚇阻意圖營利而藉由
    非法方法引進大陸人士來台之情形，惟就單一性之使大陸人
    士非法來台行為，縱行為人因此謀得利益，亦難與非法引進
    大陸女子之集團性獲利相比，查被告本件犯罪所得僅2 萬餘
    元，而本案犯行僅使1 名大陸地區女子即甲○○非法進入臺
    灣地區，而甲○○入境後並無積極事證證明其入境臺灣後有
    何其他犯罪行為，有其臺灣高等法院被告前案紀錄表1 紙附
    卷可考，相較於人蛇集團非法引進大量大陸人士來台從事非
    法行為、並從中牟取暴利等情，其犯罪情節應屬輕微，本院
    認如量處法定最輕本刑（即有期徒刑3 年）猶嫌過重，實有
    情輕法重失衡之情，應可認有憫恕之事由，爰依刑法第59條
    之規定減輕其刑。
六、爰審酌被告現年63歲，國小肄業（見警卷調查筆錄受詢問人
    資料欄），智識程度非高，其以假結婚之方式，使大陸地區
    女子非法入境臺灣地區，規避政府行政上對大陸人民之入境
    管制，並造成治安隱藏潛在危險，影響社會安寧秩序，其行
    實有不當；惟念及被告於本院審理時坦承犯行，態度良好，
    顯具深切悔意，再其犯行牟得之利益不高及其犯罪之動機、
    目的、手段等一切情狀，就其所犯量處如主文所示之刑，以
    資懲儆。又被告前揭犯罪時間係在96年4 月24日以前，並無
    中華民國九十六年罪犯減刑條例第3 條第1 項、第5 條所定
    不予減刑之情形，是依中華民國九十六年罪犯減刑條例第2
    條第1 項第3 款、第7 條之規定，減其宣告刑期二分之一。
    另被告未曾因故意犯罪受有期徒刑以上刑之宣告，有其臺灣
    高等法院被告前案紀錄表1 份在卷可證，其經此起訴、審判
    罪刑宣告後，當知所警惕，信無再犯之虞，本院綜合各情，
    認所宣告之刑以暫不執行為適當，爰宣告緩刑3 年，以啟自
    新。
據上論斷，應依刑事訴訟法第299 條第1 項前段、第300 條，臺
灣地區與大陸地區人民關係條例第15條第1 款、第79條第2 項，
刑法第2 條第1 項前段、第11條前段、第214 條、第216 條、第
59條、第74條第1 項第1 款，修正前刑法第28條、第55條後段、
第56條，刑法施行法第1 條之1 ，中華民國九十六年罪犯減刑條
例第2 條第1 項第3 款、第7 條，判決如主文。
本案經檢察官任亭到庭執行職務
中    華    民    國    99    年    5     月    12    日
                  刑事第五庭  審判長法  官  石家禎
                                    法  官  陳秀慧
                                    法  官  程士傑
以上正本證明與原本無異。
如不服本判決應於收受判決後10日內向本院提出上訴書狀，並應
敘述具體理由；其未敘述上訴理由者，應於上訴期間屆滿後20日
內向本院補提理由書（均須按他造當事人之人數附繕本）「切勿
逕送上級法院」。
中    華    民    國    99    年    5     月    12    日
                                    書記官  黃美玲
附錄論罪科刑法條：
臺灣地區與大陸地區人民關係條例第79條第2 項
違反第15條第1 款規定者，處1 年以上7 年以下有期徒刑，得併
科新臺幣一百萬元以下罰金。
意圖營利而犯前項之罪者，處3 年以上10年以下有期徒刑，得併
科新臺幣五百萬元以下罰金。
中華民國刑法第214條
（使公務員登載不實罪）
明知為不實之事項，而使公務員登載於職務上所掌之公文書，足
以生損害於公眾或他人者，處3 年以下有期徒刑、拘役或5 百元
以下罰金。
中華民國刑法第216條
（行使偽造變造或登載不實之文書罪）
行使第210 條至第215 條之文書者，依偽造、變造文書或登載不
實事項或使登載不實事項之規定處斷。

司法院資訊處製作；財團法人民間司法改革基金會備份。
